【裁判字號】    90,上訴,388
【裁判日期】    900704
【裁判案由】    毒品危害防制條例
【裁判全文】
臺灣高等法院刑事判決                              九十年度上訴字第三八八號
    上  訴  人  乙○○
    即  被  告
    指定辯護人  本院甲○辯護人
右列被告因違反毒品危害防制條例案件，不服臺灣臺北地方法院八十八年度訴字第五
三四號，中華民國八十九年十二月廿九日第一審判決（起訴案號：臺灣臺北地方法院
檢察署八十八年度偵字第四五六四號）提起上訴，本院判決如左：
    主  文
原判決關於販賣毒品及定執行刑部分撤銷。
乙○○共同連續轉讓第二級毒品，累犯，處有期徒刑壹年，新臺幣肆仟伍佰元沒收，
如全部或一部不能沒收，以其財產抵償之。
    事  實
乙○○於民國八十三年間，因違反麻醉藥品管理條例案件，經臺灣板橋地方法院判處
有期徒刑四月，八十四年三月十五日易科罰金執行完畢。八十八年一月間，與已滿十
八歲之其母林美雲共同基於概括犯意，由乙○○出面聯繫買主，再以電話通知林美雲
在臺北縣三重市○○街二○六巷廿四號三樓收款交貨，連續將乙○○以每六公克新臺
幣（下同）一萬元（換算每公克約一千六百六十七元）購得之第二級毒品安非他命，
以不高於前述原價之價格，轉讓綽號「阿忠」、「阿智（或稱「明智」）」之姓名不
詳成年男子。各次轉讓時間及收取財物情形如下：(一)八十八年一月十二日以前某日，
轉讓不詳數量安非他命予「阿智」，約定總價為三千元，經「阿智」於同月十二日償
付部分價金一千五百元，(二)八十八年一月十二日，交付數量不詳安非他命予「阿忠」
，但尚未收取對價；(三)八十八年一月十二日，交付三小包（每包約一公克）安非他命
予「阿智」，同月十四日，由「阿智」付清受讓毒品價金三千元。經臺北縣警察局蘆
洲分局報請臺灣板橋地方法院檢察署檢察官偵查起訴。
    理  由
一認定犯罪事實所憑之證據及理由：
  (一)上述轉讓毒品之經過，經臺北縣警察局蘆洲分局報請檢察官核准實施通訊監察，
    錄有下列電話通話內容可憑：
    1.八十八年一月十二日，上訴人與「阿智」通話，據「阿智」表示先前拿貨三千
      元，因須另向他人清償債務，擬先給付林美雲一千五百元。上訴人則同時表示
      ：將另囑林美雲拿「三個」給「阿智」（偵卷第廿四頁）。
    2.上訴人於同前日期，致電林美雲，詢以「我寄你那裡的東西剩多少？有三個吧
      」、「阿忠有去拿貨嗎」，林美雲答以「好像只有二個了」、「有的，他說錢
      明後天才拿來」、「他剛走了」。上訴人同時囑咐林美雲「等下阿智會拿錢去
      ，你收起來就好，你東西給他，我會處理的」（偵卷第廿三頁）。
    3.同上期日，上訴人再次電告林美雲「阿智在家嗎？你拿三個給他」，林美雲隨
      即要求上訴人儘速更換家中電話（偵卷第廿四頁）。
    4.八十八年一月十三日，上訴人向林美雲電詢「明智」（即「阿智」）付款情形
      ，經確認僅付清前欠一千五百元、其餘價款並未給付，上訴人表示將會處理（
      偵卷第廿四頁）。
    5.同年月十四日，「阿智」電告林美雲，表示即刻前往付清價金三千元（偵卷第
      廿四頁）。
  (二)前項通話紀錄中所稱「二個」、「三個」，依上訴人平日用語習慣係毒品交易單
    位，每「個」為安非他命一小包，每小包約一公克，俱經上訴人與證人丙○○一
    致陳明在卷（本院卷第七一頁、第七二頁）。
  (三)綜合前述事證，足可證明：1.上訴人母子曾於八十八年一月十二日，向「阿智」
    收取前此轉讓不詳數量安非他命之部分價金一千五百元（原約定總價三千元）；
    2.八十八年一月十二日，林美雲曾依上訴人指示，交付「阿忠」數量不明之安非
    他命，此部分價金事後未能證實業經取得；3.上訴人於八十八年一月十二日，另
    與「阿智」議妥轉售安非他命三小包，並於同日由林美雲完成交付，此部分價金
    於同月十四日經「阿智」以電話聯絡林美雲後前往付清。
  (四)至於前述通話紀錄中，另載上訴人曾於八十八年一月廿日電囑其弟「等下有人拿
    一萬元過去家裡，你拿給對方貨」（通話紀錄內所載「安毒」字樣，出自司法警
    察自行研判，無從採為認定犯罪之依據），又於同月廿五日電告林美雲「阿麗到
    了你拿一件給她」，據上訴人堅決否認與毒品交易有關，查相關對話內容，亦
    不足以證明該部分所述給付標的確係第二級毒品安非他命。根據罪疑法則，尚難
    本於此項職權調查結果遽認上訴人另有起訴效力所及之其他犯行，併為指明。
二對於被告辯解之判斷：
  (一)上訴人否認轉售安非他命，辯稱：前述通訊監察資料中，除與丁○○（原名莊淑
    珍，綽號「阿珍」）對話部分涉及詢問安非他命價格之外，餘皆僅與販賣古董及
    衣物有關云云。
  (二)惟查：上訴人聲稱將古董、衣物寄託林美雲家中保管以備販賣，與林美雲在原審
    所供「只有寄放衣服，沒有寄放古董」之陳述（原審卷第廿四頁背面），已不相
    符。而衣物之計數，根據通常生活習慣，皆係以「件」而非以「個」為單位，上
    訴人與林美雲及綽號「阿智」在通話中關於交易標的之計量，均捨一般通常用語
    之單位「件」，而使用與上訴人自承習指一小包安非他命之單位「個」，所辯顯
    然不合常情，無從推翻前述對其不利之積極證據。
  (三)上訴人在原審所舉證人王榮智雖否認向其購買安非他命，但卷查全案事證，並不
    足以證明該王榮智即係檢察官所指本案毒品買主「阿智」（卷附通訊監察資料所
    示該「阿智」之本名亦係「明智」而非「榮智」）。此部分反證，亦不足以採為
    有利上訴人之證明。
三撤銷改判之理由：
  (一)撤銷原判決之理由：
    1.刑事法律所稱販賣，係指行為人基於營利之意圖而為販入或賣出而言。若無營
      利之意圖，縱使以原價或低於原價有償讓與他人，僅得以轉讓罪名論處，仍難
      謂為販賣行為（參考最高法院八十四年度第三次刑事庭會議決議）。至於是否
      有此營利意圖，依據刑事訴訟法第一百五十四條規定，須依積極證據加以認定
      ，不得任憑主觀臆測而為推定。本案依據卷存通訊監察資料，僅能證明上訴人
      曾以每公克約一千元為代價，向「阿智」轉售安非他命，有如前述；而上訴人
      購得安非他命之價額，則為每六公克一萬元（換算每公克約一千六百六十七元
      ），尚難認為確有營利之意圖（偵卷第八頁背面）。至其首次售予「阿智」及
      售予「阿忠」之毒品，雖依前述通訊監察資料已可積極證實確有交易行為，但
      既乏其他客觀事證足以具體證明交易價額高於上訴人所購毒品原價，根據「罪
      證有疑，利歸被告」、「罪疑惟無，刑疑惟輕」之無罪推定法則，亦皆不能遽
      認上訴人具有販賣第二級毒品之營利意圖。原判決徒自主觀上推測有償交易除
      另有反證之外必有營利意圖，以及上訴人與購買者非屬至親、當無甘冒重典不
      求利得轉售之可能，據以臆斷上訴人應有販賣毒品犯行，顯違刑事訴訟所應嚴
      格遵守之證據裁判法則。所引最高法院八十四年度第三次刑事庭會議決議，尤
      與該決議前述實際內容正相悖反。其因而誤依販賣第二級毒品罪名予以論科，
      自屬無可維持。
    2.扣案之安非他命七小包、微量電子秤一臺、塑膠分裝袋十八只，據上訴人所供
      ，除電子秤係綽號「明宗」之男子向其借款用以質押之外，餘皆係供其本人分
      裝毒品自行施用。卷查上述物品查獲地點為臺北市○○街四八巷十五號頂樓上
      訴人居所，與本案推由共犯林美雲下手實施交易之犯罪處所並非同一，此外亦
      無其他具體事證足認與本案轉售毒品行為有何關連，依據罪刑相屬原則，即無
      在本案為沒收宣告之餘地。原審僅以上訴人供稱「明宗」為其購買毒品之來源
      ，推測扣案物品應無轉售或寄託予上訴人之可能，進而俱在本案宣告沒收（毒
      品部分併予宣告銷燬），適用法則亦有不當。
    3.犯毒品危害防制條例第四條至第九條之罪，其因犯罪所得之財物，均沒收之，
      如全部或一部不能沒收時，追徵其價額或以其財產抵償之，為同條例第十九條
      第一項所明定。原審未就卷附通訊監察所獲通話內容詳加勾稽，僅因上訴人否
      認犯罪，率認無從具體認定犯罪所得財物範圍，而以「法律面可能，然而事實
      上不能」云云為由，拒絕適用上述關於義務沒收之法律規定，顯然違法。
  (二)自為判決之論罪科刑理由：
    1.上訴人所為，觸犯毒品危害條例第八條第二項之罪。轉讓前持有毒品之低度行
      為，已為嗣後所為較高度之轉讓犯行所吸收，不另論罪。
    2.檢察官起訴，引用毒品危害條例第四條第二項罪名求予處斷，依據前述說明，
      尚有未洽，起訴法條應予變更。
    3.上訴人與林美雲基於共同犯罪之意思聯絡，互推分擔實施轉讓毒品行為，為共
      同正犯。
    4.本案先後三次轉讓毒品犯行，時間相近，所犯為構成要件相同之罪名，顯然出
      於概括犯意，依連續犯規定論以一罪，並加重其刑。起訴書雖未詳載上訴人向
      「阿忠」轉讓毒品之經過，但既因連續犯關係而為法律上一罪，依據刑事訴訟
      法第二百六十七條規定，應認起訴效力及於全部犯罪事實。
    5.上訴人於八十三年間，因違反麻醉藥品管理條例案件，經臺灣板橋地方法院判
      處有期徒刑四月，八十四年三月十五日易科罰金執行完畢，有本院被告全國前
      案紀錄表在卷足憑。其受有期徒刑執行完畢，五年以內再犯法定本刑為有期徒
      刑之本案罪名，依累犯規定遞予加重其刑。
    6.審酌上訴人以往曾有多次犯罪紀錄，屢受刑罰矯治而未見積極悔改，一再讓售
      安非他命流毒他人，偵審中缺乏具體悔過表現等一切情狀，認宜量處如主文所
      示之刑。因有償轉讓第二級毒品所得四千五百元，應予沒收，如全部或一部不
      能沒收，以其財產抵償之。
四對於其餘起訴事實之判斷：
  (一)檢察官第一審起訴，另指上訴人涉嫌自八十七年十二月起，向綽號「阿珍」之買
    主販賣安非他命，求依連續犯關係與前述犯行論以一罪。並引用卷附電信監察錄
    音內容，指上訴人曾於八十八年一月十二日曾以電話與「阿珍」議價（偵卷第廿
    三頁），為其論據。
  (二)上訴人堅決否認向「阿珍」販賣第二級毒品，辯稱：前述電信監察所錄通話內容
    ，係綽號「阿珍」之丁○○為丙○○代詢上訴人購入安非他命之價額，雙方並無
    毒品買賣行為。
  (三)經查：綽號「阿珍」之女子，真名為丁○○，業據證人即其母林碧雲證述明確（
    原審卷第一○四頁）。而證人丁○○、丙○○對其如何於八十八年一月十二日輾
    轉致電上訴人查詢其向人購毒行情之經過，亦在本院調查中結證甚詳（本院卷第
    六九頁、第七十頁）。公訴人雖指上述通話內容所議為上訴人向「阿珍」販毒之
    價格，惟查全卷，並無確實之積極事證可得證實其事，應認此部分起訴事實尚
    屬不能證明。但檢察官既依連續犯之裁判上一罪關係起訴，基於審判不可分原則
    ，此部分不另諭知無罪。
五適用之法律：
  (一)刑事訴訟法第三百六十九條第一項前段、第三百六十四條、第二百九十九條第一
    項前段、第三百條。
  (二)毒品危害防制條例第八條第二項、第十九條第一項。
  (三)刑法第十一條前段、第五十六條、第四十七條。
本案經檢察官楊楚猛到庭執行職務
中    華    民    國      九十      年      七      月       四        日
                              臺灣高等法院刑事第廿庭
                                  審判長法  官  葉  麗  霞
                                        法  官  余  來  炎
                                        法  官  林  勤  綱
右正本證明與原本無異。
如不服本判決應於收受送達後十日內向本院提出上訴書狀，其未敘述上訴之理由者並
得於提起上訴後十日內向本院補提理由書（均須按他造當事人之人數附繕本）。
                                        書記官  鐘  麗  芳
中    華    民    國      九十      年      七      月       五        日
附錄本案論罪科刑法條全文
毒品危害防制條例第八條第二項
轉讓第二級毒品者，處六月以上五年以下有期徒刑，得併科新臺幣七十萬元以下罰金
。


司法院資訊處製作；財團法人民間司法改革基金會備份。
